臺灣臺南地方法院刑事判決
111年度金訴字第549號
公  訴  人  臺灣臺南地方檢察署檢察官
被      告  蔡啟明


上列被告因洗錢防制法等案件，經檢察官提起公訴（111年度偵
字第11063、14015號）及移送併辦（111年度偵字第14953、1538
1、16298號），本院依簡式審判程序判決如下：
    主  文
蔡啟明幫助犯洗錢防制法第十四條第一項之洗錢罪，處有期徒刑
肆月，併科罰金新臺幣壹萬元，罰金如易服勞役，以新臺幣壹仟
元折算壹日。
    事實及理由
一、本件犯罪事實、證據除增列被告蔡啟明於本院審理中之自白
    外，均引用起訴書及併辦意旨書之記載（如附件1、2）。
二、本件係經被告有罪之陳述，而經本院裁定以簡式審判程序加
    以審理，依據刑事訴訟法第273條之2規定排除嚴格證據調查
    ；並依同法第310條之2準用第454條之規定製作略式判決書
    ，先予敘明。
三、按刑法第30條之幫助犯，係以行為人主觀上有幫助故意，客
    觀上有幫助行為，即對於犯罪與正犯有共同認識, 而以幫助
    意思，對於正犯資以助力，但未參與實行犯罪之行為者而言
    。幫助犯之故意，除需有認識其行為足以幫助他人實現故意
    不法構成要件之「幫助故意」外，尚需具備幫助他人實現該
    特定不法構成要件之「幫助既遂故意」，惟行為人只要概略
    認識該特定犯罪之不法內涵即可，無庸完全瞭解正犯行為之
    細節或具體內容。此即學理上所謂幫助犯之「雙重故意」。
    金融帳戶乃個人理財工具，依我國申設帳戶現實狀況，申設
　　金融帳戶並無任何特殊限制，且可於不同之金融機構申請多
　　數帳戶使用，是依一般人之社會通念，若見他人不以自己名
　　義申請帳戶，反而收購或借用別人之金融帳戶以供使用，並
　　要求提供提款卡及告知密碼，則金融帳戶提供者主觀上如認
　　識該帳戶可能作為收受、提領特定犯罪所得使用，他人提領
　　後會產生遮斷資金流動軌跡以逃避國家追訴、處罰之效果，
　　仍基於幫助之犯意而提供該帳戶之提款卡及密碼，則應論以
    幫助犯一般洗錢罪（最高法院刑事大法庭108年度台上大字
    第3101號刑事裁定意旨參照）。核被告所為，係犯刑法第30
    條第1項前段、第339條第1項之幫助詐欺取財罪，及刑法第3
    0條第1項前段、洗錢防制法第14條第1項之幫助洗錢罪（併
    辦部分檢察官當庭更正適用法條如上）。又被告以1個交付
    前述帳戶資料之行為，幫助詐騙集團成員詐欺告訴人謝佳惠
    、郭佳蓉、程建勛、李忠達、林非錯、被害人林柏華、鍾佳
    琳交付財物得逞，同時亦均幫助詐騙集團藉由指派車手提領
    前述帳戶內之款項而掩飾、隱匿犯罪所得之去向及所在，係
    以1個行為犯7個幫助詐欺取財及幫助洗錢罪之犯行，為想像
    競合犯，應依刑法第55條之規定，從一重之幫助洗錢罪處斷
    。被告幫助犯洗錢防制法第14條第1項之洗錢罪，且於偵查
    、審判中自白犯罪，應依同法第16條第2項規定減輕其刑；
    又被告以幫助他人犯罪之意思而參與犯罪構成要件以外之行
    為，為一般洗錢罪之幫助犯，依刑法第30條第2項之規定，
    按正犯之刑度減輕其刑，並依法遞減之。爰審酌被告任意將
    個人帳戶之提款卡及密碼交予他人使用，不顧可能遭他人用
    以作為犯罪工具，逃避犯罪之查緝，嚴重破壞社會治安，助
    長犯罪歪風，並增加追緝犯罪及告訴人、被害人尋求救濟之
    困難，兼衡其素行、智識程度、家庭狀況、尚未與告訴人謝
    佳惠、被害人林柏華等人達成民事和解，惟告訴人郭佳蓉、
    程建勛已提起附帶民事訴訟及被告犯後態度等一切情狀，量
    處如主文所示之刑，並就罰金如易服勞役諭知折算標準。至
    被告所犯之罪雖不得易科罰金，然依刑法第41條第3項之規
    定，仍得聲請易服社會勞動，併予指明。末查，被告僅構成
    幫助洗錢罪，未實際參與移轉、變更、掩飾或隱匿特定犯罪
    所得之財物之正犯行為，亦不曾收受、取得、持有、使用該
    等財物或財產上利益，自無由依洗錢防制法第18條第1項前
    段規定諭知沒收；且因本件尚無積極證據足證被告為上開犯
    行已獲有款項、報酬或其他利得，不能逕認被告有何犯罪所
    得，亦無從宣告沒收，附此敘明。
四、臺灣臺南地方檢察署檢察官移送併辦（111年度偵字第14953
    、15381、16298號）之事實與前開論罪科刑之事實，有想像
    競合之裁判上一罪關係，本院自應併予審理，併此敘明。
據上論斷，依刑事訴訟法第299條第1項前段、第273條之1第1項
、第284條之1，洗錢防制法第14條第1項、第16條第2項，刑法第
11條、第30條第1項前段、第2項、第339條第1項、第55條、第42
條第3項前段，刑法施行法第1條之1第1項，判決如主文。
本案經檢察官許嘉龍提起公訴及移送併辦，檢察官黃加榮到庭執
行職務。
中　　華　　民　　國　　111 　年　　 9　　月　　28　　日
　　　　　　　　　刑事第五庭    法　官　鍾邦久
以上正本證明與原本無異。
如不服本判決應於收受本判後20日內向本院提出上訴書狀，並應
敘述具體理由。其未敘述上訴理由者，應於上訴期間屆滿後20日
內向本院補提理由書狀（均須按他造當事人之人數附繕本）「切
勿逕送上級法院」。
  　　　　　　　　　　　　　　　書記官　黃憶筑
中　　華　　民　　國　　111 　年　　9 　　月　　28　　日
附錄本案論罪科刑法條全文：
中華民國刑法第339條：
意圖為自己或第三人不法之所有，以詐術使人將本人或第三人之
物交付者，處5年以下有期徒刑、拘役或科或併科50萬元以下罰
金。
以前項方法得財產上不法之利益或使第三人得之者，亦同。
前二項之未遂犯罰之。

洗錢防制法第2條：
本法所稱洗錢，指下列行為：
一、意圖掩飾或隱匿特定犯罪所得來源，或使他人逃避刑事追訴
    ，而移轉或變更特定犯罪所得。
二、掩飾或隱匿特定犯罪所得之本質、來源、去向、所在、所有
    權、處分權或其他權益者。
三、收受、持有或使用他人之特定犯罪所得。
　　
洗錢防制法第14條：
有第二條各款所列洗錢行為者，處7年以下有期徒刑，併科新臺
幣5百萬元以下罰金。
前項之未遂犯罰之。
前二項情形，不得科以超過其特定犯罪所定最重本刑之刑。
附件1：
    
臺灣臺南地方檢察署檢察官起訴書
                                    111年度偵字第11063號
                                    111年度偵字第14015號
　　被　　　告　蔡啟明　

上列被告因違反洗錢防制法等案件，業經偵查終結，認應提起公
訴，茲將犯罪事實及證據並所犯法條分敘如下：
　　　　犯罪事實
一、蔡啟明可預見提供金融機構帳戶提款卡及密碼予他人使用，
    可能掩飾、隱匿他人犯罪所得或幫助他人遂行詐欺取財犯行
    ，仍不違背其本意，而基於幫助洗錢及幫助詐欺取財之不確
    定故意，於民國111年3月2日，在臺南市西港區後營統一超
    商門市，將其所有之臺灣銀行帳號000-000000000000號帳戶
    、臺灣中小企業銀行帳號000-00000000000號帳戶、佳里郵
    局帳號000-00000000000000號帳戶之提款卡及密碼，以每個
    帳戶每月租金新臺幣(下同)4萬5千元之代價交付予真實姓名
    年籍不詳之詐騙集團成員使用，容任他人作為詐欺取財之工
    具。嗣該詐騙集團成員取得上開帳戶後，即共同基於意圖為
    自己不法所有之犯意聯絡，分別於㈠111年3月4日18時21分許
    ，撥打電話向林柏華佯稱網路購物設定錯誤需依指示解除云
    云，致林柏華陷於錯誤，於同日18時47分許，以網路銀行匯
    款方式匯款99987元至上開佳里郵局帳戶內；㈡111年3月4日1
    7時42分許，撥打電話向謝佳惠佯稱購物設定錯誤需依指示
    解除云云，致謝佳惠陷於錯誤，於同日18時33分、37分許，
    分別以網路銀行匯款方式匯款49986元、49987元至上開臺灣
    銀行帳戶內；㈢111年3月4日16時49分許，撥打電話向郭佳蓉
    佯稱網路購物設定錯誤需依指示解除云云，致郭佳蓉陷於錯
    誤，於同日17時24分許，以網路銀行匯款方式匯款32032元
    至上開臺灣中小企業銀行帳戶內；㈣111年3月4日18時許，撥
    打電話向程建勛佯稱遭升級為VIP客戶，需依指示解除方不
    會扣款云云，致程建勛陷於錯誤，於同日17時47分、51分許
    ，分別以網路銀行匯款方式匯款49989元、8123元至上開臺
    灣中小企業銀行帳戶內。蔡啟明即以此方式幫助他人掩飾上
    開詐騙犯罪所得款項之實際去向。嗣經林柏華等4人察覺受
    騙而報警處理，始悉上情。
二、案經謝佳惠、郭佳蓉、程建勛訴由臺南市政府警察局佳里分
    局報告偵辦。
　　　　證據並所犯法條
一、前揭犯罪事實，業據被告蔡啟明於警詢及偵查中坦承不諱，
    核與被害人林柏華、告訴人謝佳惠、郭佳蓉、程建勛於警詢
    時指訴之情節相符，且有告訴人提供之匯款資料、被告上開
    臺灣銀行、佳里郵局、臺灣中小企業銀行帳戶開戶基本資料
    、客戶歷史交易清單等在卷可資佐證，被告之自白核與事實
    相符。本件事證明確，被告犯嫌洵堪認定。
二、核被告所為，係犯刑法第30條第1項前段、洗錢防制法第2條
    第2款、第14條第1項之幫助洗錢罪嫌及刑法第30條第1項前
    段、第339條第1項之幫助詐欺取財罪嫌。又被告以一行為，
    觸犯上開2罪名，為想像競合犯，請依刑法第55條規定，從
    一重之幫助洗錢罪論處，並依刑法第30條第2項規定，按正
    犯之刑減輕之。
三、依刑事訴訟法第251條第1項提起公訴。
　此　致
臺灣臺南地方法院
中　　華　　民　　國　 111　　年　　6 　　月　　15　　日
　　　　　　　　　　　　　    檢察官  許  嘉  龍
本件證明與原本無異
中　　華　　民　　國　 111　　年　　6 　　月　　20　　日
　　　　　　　　　　　　　　　書記官　陳　立　偉
　　　　　　　　　　　　　　　
附件2：
臺灣臺南地方檢察署檢察官併辦意旨書
                                    111年度偵字第14953號
                                    111年度偵字第15381號
                                    111年度偵字第16298號
　　被　　　告　蔡啟明　

上列被告因違反洗錢防制法等案件，經偵查結果，認應移請臺灣
臺南地方法院（岡股）併案審理，茲將併案意旨敘述如下：
一、犯罪事實：
    蔡啟明可預見提供金融機構帳戶提款卡及密碼予他人使用，
    可能掩飾、隱匿他人犯罪所得或幫助他人遂行詐欺取財犯行
    ，仍不違背其本意，而基於幫助洗錢及幫助詐欺取財之不確
    定故意，於民國111年3月2日，在臺南市西港區後營統一超
    商門市，將其所有之臺灣銀行帳號000-000000000000號帳戶
    、臺灣中小企業銀行帳號000-00000000000號帳戶、佳里郵
    局帳號000-00000000000000號帳戶之提款卡及密碼，以每個
    帳戶每月租金新臺幣(下同)4萬5千元之代價交付予真實姓名
    年籍不詳之詐騙集團成員使用，容任他人作為詐欺取財之工
    具。嗣該詐騙集團成員取得上開帳戶後，即共同基於意圖為
    自己不法所有之犯意聯絡，分別於㈠111年3月4日18時許以電
    話向鍾佳琳佯稱網路購物資料設定錯誤，需依指示解除云云
    ，致鍾佳琳陷於錯誤，於同日18時31分許，匯款8123元至上
    開臺灣中小企銀帳戶內，旋遭該詐騙集團成員提領一空。㈡1
    11年3月4日17時35分許，撥打電話向李忠達佯稱購物設定錯
    誤需依指示解除云云，致李忠達陷於錯誤，於同日18時53分
    、19時1分許，分別匯款29985元、28985元至上開佳里郵局
    、臺灣銀行帳戶內；㈢111年3月4日17時許，撥打電話向林非
    錯佯稱網路購物設定錯誤需依指示解除云云，致林非錯陷於
    錯誤，於同日18時39分許、40分許，匯款9988元、9988元至
    上開臺灣銀行帳戶內，同日18時43分許匯款9988元至上開佳
    里郵局帳戶內。嗣經鍾佳琳等3人察覺受騙而報警處理，始
    悉上情。案經臺南市政府警察局麻豆分局報告、李忠達訴由
    新北市政府警察局金山分局、林非錯訴由臺中市政府警察局
    第五分局報告偵辦。
二、證據：
(一)被害人鍾佳琳、告訴人李忠達、林非錯於警詢時之指訴。
(二)告訴人及被害人提供之匯款單據資料。
(三)被告上開帳戶基本資料、交易明細資料各1份。
三、所犯法條：
    核被告所為，係犯刑法第30條第1項前段、洗錢防制法第2條
    第2款、第14條第1項之幫助洗錢罪嫌及刑法第30條第1項前
    段、刑法第339條之4第1項第3款之幫助詐欺取財罪嫌。又被
    告一行為觸犯上開2罪名，為想像競合犯，請依刑法第55條
    前段規定，從一重之幫助洗錢罪論處。
四、併辦理由：
    查被告前因提供前開帳戶資料而涉嫌違反洗錢防制法等案件
    ，經本署檢察官以111年度偵字第11063、14015號提起公訴
    ，現由臺灣臺南地方法院(岡股)以111年度金訴字第549號案
    件審理中，有該案起訴書、本署刑案資料查註紀錄表、本署
    公務電話記錄表各1份在卷可參。本件被告以同一交付上開
    帳戶資料之行為，幫助該詐欺集團成員使用該等帳戶對不同
    被害人詐欺取財，與上開案件之犯罪事實係一行為侵害數被
    害人法益，核屬想像競合犯之裁判上一罪關係，爰請貴院併
    予審理。 
　　此　致
臺灣臺南地方法院
中　　華　　民　　國　 111　　年　　7 　　月　　22　　日
　　　　　　　　　　　　　    檢察官  許  嘉  龍
本件證明與原本無異
中　　華　　民　　國　 111　　年　　8 　　月　　3 　　日
　　　　　　　　　　　　　　　書記官　陳　立　偉